---
title: "Penugasan Praktikum Komstat Pertemuan 11"
author: "Alwan Rahmana"
date: "5/18/2022"
output: word_document
---


```{r}
library(dplyr)
library(tidyverse )
library(tidyr)
```

```{r}

d<-Data_Latihan%>%select(b1r5,exp_cap)
names(d)<-c("tipda","peng")
d1<-d[1:5000,]
```
```{r}
#Normalitytest
attach(d1)
shapiro.test(peng)
shapiro.test(peng[tipda==1])
shapiro.test(peng[tipda==2])
```
#Interpretasi Normality Test

H0: Data berdistribusi normal
Ha: Data tidak berdistribusi normal
alpha: 5%

Untuk sebaran data pengeluaran perkapita, p-value <alpha. Kesimpulan tolak H0. Belum cukup bukti untuk menyatakan bahwa data berdistribusi normal.

Untuk sebaran data pengeluaran perkapita dengan tipe daerah = 1 (Kota), p-value <alpha. Kesimpulan tolak H0. Belum cukup bukti untuk menyatakan bahwa data berdistribusi normal.

Untuk sebaran data pengeluaran perkapita dengan tipe daerah = 2 (Kabupaten), p-value <alpha. Kesimpulan tolak H0. Belum cukup bukti untuk menyatakan bahwa data berdistribusi normal.
```{r}
#Uji kesamaan varians

bartlett.test(peng~tipda,d1)
```
#Interpretasi varians equality test

H0: Varians populasi sama
Ha: Varians populasi tidak sama
alpha: 5%

Berdasarkan uji, didapatkan p-value<5%. Tolak H0. Belum cukup bukti untuk menyatakan bahwa varians kedua populasi sama
```{r}
kruskal.test(peng~tipda)
```
#Interpretasi uji kesamaan rata-rata
H0: Semua rata-rata populasi sama
Ha: Ada rata-rata populasi yang tidak sama
alpha: 5%

Berdasarkan p-value, didapatkan nilai yang kurang dari alpha. Tolak H0. Cukup bukti untuk menyatakan bahwa terdapat rata-rata populasi yang berbeda
```{r}
pairwise.t.test(peng, tipda, pool.sd = FALSE)
```
#Interpretasi uji lanjutan perbedaan rata-rata
H0: dua rata-rata sama
Ha: dua rata-rata tidak sama
alpha: 5%

Berdasarkan p-value, nilai yang didapatkan < alpha. Untuk tipe daerah 1 dan 2 terdapat perbedaan pengeluaran perkapita.




#Anova dua arah

```{r}
d2<-Data_Latihan%>%select(b1r5,exp_cap,b6r10)
names(d2)<-c("tipda","peng","tiprang")
d2<-d2[1:5000,]
```

```{r}
#Normality Test
attach(d2)
shapiro.test(aov(peng~tipda*tiprang)$residual)
```
#Interpretasi Normality Test

H0: Data berdistribusi normal
Ha: Data tidak berdistribusi normal
alpha: 5%

Untuk sebaran data pengeluaran perkapita berdasarkan tipe daerah dan sumber penerangan, p-value <alpha. Kesimpulan tolak H0. Belum cukup bukti untuk menyatakan bahwa data berdistribusi normal.

```{r}
#Varians equality test
kombinasi2<-paste(tipda,tiprang)
bartlett.test(peng~kombinasi2)
```
#Interpretasi varians equality test

H0: Varians populasi sama
Ha: Varians populasi tidak sama
alpha: 5%

Berdasarkan uji, didapatkan p-value<5%. Tolak H0. Belum cukup bukti untuk menyatakan bahwa kombinasi varians populasi sama


```{r}
kruskal.test(peng~kombinasi2)

```
#Interpretasi uji kesamaan rata-rata
H0: Semua rata-rata populasi sama
Ha: Ada rata-rata populasi yang tidak sama
alpha: 5%

Berdasarkan p-value, didapatkan nilai yang kurang dari alpha. Tolak H0. Cukup bukti untuk menyatakan bahwa terdapat rata-rata populasi yang berbeda berdasarkan sumber penerangan dan tipe daerah.

```{r}
pairwise.t.test(peng, kombinasi2, pool.sd = FALSE)
```
#Interpretasi uji lanjutan mencari perbedaan


H0: dua rata-rata sama
Ha: dua rata-rata tidak sama
alpha: 5%



Berdasarkan p-value:

keterangan sumber penerangan:
1: listrik PLN
2: listrik nonPLN
3: petromak/aladin
4: pelita/sentir/obor
5: lainnya

keterangan tipe daerha:

1: kota
2: kabupaten

untuk tipe daerah 1 dengan keterangan lanjut sumber penerangan:

beda dengan kota dengan tipe penerangan : 
1 dan 4

untuk tipe daerah 2 dengan keterangan lanjut sumber penerangan:
yang beda adalah:

beda dengan daerah kota dengan tipe penerangan:

1 dan 1

2 dan 1

3 dan 1

4 dan 1

untuk daerah kabupaten:

2 dan 1

3 dan 1

4 dan 1








